【裁判字號】    90,訴,5896
【裁判日期】    920226
【裁判案由】    水污染防治法
【裁判全文】
臺北高等行政法院判決                              九十年度訴字第五八九六號
                              .
    原      告  臺北市立忠孝醫院
    代  表  人  甲○○院長）.
    訴訟代理人  乙○○
    被      告  臺北市政府
    代  表  人  丙○○市長）.
    訴訟代理人  戊○○
                丁○○
                蘇惠美
右當事人間因水污染防治法事件，原告不服行政院環境保護署中華民國九十年八月二
十八日（九○）環署訴字第○○三九九二八號訴願決定，提起行政訴訟。本院判決如
左：
    主  文
原告之訴駁回。
訴訟費用由原告負擔。
    事  實
甲、事實概要：
    緣被告所屬衛生稽查大隊稽查人員依排定之勤務，於民國（下同）九十年一月八
    日十時十五分，在原告之放流口採取水樣，經送被告技術室檢驗結果，「大腸菌
    類」該項為一八○○○個∕毫升，未符合放流水標準所定二○○○個∕毫升之限
    值，違反水污染防治法第七條規定，乃依水污染防治法第三十八條規定，以九十
    年二月十二日Ａ○一二七一○號舉發通知書予以告發，並以九十年二月十五日水
    字第Ｑ○○一七四五號處分書處原告新台幣（下同）六萬元罰鍰（原告已於九十
    年三月二日劃撥繳款結案）。嗣被告以九十年二月二十一日北市環二字第九○○
    一九○六二○○號函，限原告於九十年四月二日前改善完成，且須檢具符合放流
    水標準之證明文件報請查驗，屆期未報請查驗或已報請查驗經被告進行查驗認未
    改善完成者，均視為未完成改善，將執行按日連續處罰。原告雖於期限屆滿前報
    請查驗，惟經被告所屬環保局於九十年四月九日派員查驗結果，所採水樣之「生
    化需氧量」項目檢驗值為四七．九亳克／公升，仍未符合放流水標準所定三○亳
    克／公升之限值，嗣原告於九十年四月二十日再次函報完成改善，經被告派員複
    查，採樣檢驗結果符合放流水標準。被告乃依水污染防治法第三十八條及第五十
    四條規定，於九十年五月八日檢送水字第Ｑ○○一七五三至第Ｑ○○一七六四號
    處分書，執行按日連續處罰（自查驗日九十年四月九日起至原告第二次報請查驗
    日即九十年四月二十日，並經被告複驗合格止），共十二日，每日裁處罰鍰六萬
    元，合計處七十二萬元。原告不服，提起訴願，遭駁回，遂向本院提起本件行政
    訴訟。
乙、兩造聲明：
  一、原告聲明求為判決：訴願決定及原處分均撤銷。
  二、被告聲明求為判決：駁回原告之訴。
丙、兩造之爭點：
    本件被告所屬環保局之採樣及檢驗過程，是否適法？
原告主張：
  一、依行政院環境保護署公布之「環境檢驗方法通則」附表、各種檢驗項目的採樣
      及保存方法：「大腸菌類密度保存方法：建議以玻璃瓶或塑膠瓶盛裝，暗處，
      ４℃冷藏，並儘速分析。」八十八年七月曾發生臺北市捷車站附設之生飲台，
      因環保團體採集生飲台的水質發現超過三分之一生飲台供應的飲用水不合標準
      ，甚至檢出生菌數超過三十倍以上。而造成環保局、自來水事業處及環境品質
      文教基金會各方對於水質樣品如何取樣、檢驗過程及檢測方法之爭論。我們可
      由電視聞之轉播清楚看到採樣人員隨身攜帶小冰箱（桶）將採集之樣品置入保
      存，標準採樣保存方法當為如此才是。
      而被告於九十年四月九日至原告所在放流井查驗放流水，原告會同人員並未見
      採樣人員隨身攜帶小冰箱等必備之冷藏設備保存採樣之樣品於「暗處，４℃冷
      藏」。故當日之採樣及保存過程，應為不合乎規定之程序。
      水樣之採集與保存方法攸關檢測數據之準確性，未能全程依環保署公告之方法
      採集保存之水樣檢測數據報告，自不得做為違反放流水標準之處分依據。
  二、原告於九十年四月九日被告派員採樣後，鑑於稽查大隊於九十年一月八日所採
      樣化驗之結果，即刻於九十年四月十三日再委請檢測公司再度採檢驗其結果又
      符合排放標準，九十年四月二十日再函送報告書向環保局核備。今行政院環境
      保護署九十年八月二十八日環署訴字第○○三九九二八號函謂：「每次檢驗結
      果代表該時間放流水之水質狀況。檢測時間不同、檢測結果自然互異。」試問
      ：環保局所採樣之該時間放流水之水質狀況是否僅能代表該時間之排放狀況，
      且原告於九十年四月十三日所採樣之水質是否代表已改善完成之水質。經行政
      院環境保護署認可之檢驗公司檢測僅能參考，唯獨環保局所檢驗之數據結果才
      可代表正確，實為人民所不服。
被告主張：
  一、法令依據：
  （一）水污染防治法第二條第七款規定：「本法專用名詞定義如左：．．．七、事
        業：指工廠、礦場、廢水代處理業、畜牧業或其他經中央主管機關指定之事
        業。」第七條第一項規定：「事業、污水下水道系統或建築物污水處理設施
        ，排放廢（污）水於地面水體者，應符合放流水標準。」第三十八條規定：
        「事業或污水下水道系統排放廢（污）水，違反第七條第一項或第八條規定
        者，處新台幣六萬元以上六十萬元以下罰鍰，並通知限期改善，屆期仍未完
        成改善者，按日連續處罰。．．．」
  （二）水污染防治法施行細則第六十四條規定：「本法第三十八條．．．所稱按日
        連續處罰，其起算日依左列規定：二、於改善期限屆滿前，檢具符合放流水
        標準或其他規定之證明文件，向主管機關報請查驗，經主管機關於改善期限
        屆滿前進行查驗，認其未完成改善者，自改善期限屆滿之翌日起算；主管機
        關於改善期限屆滿後進行查驗，認其未完成改善者，自查驗日起算。」第六
        十五條規定：「事業或污水下水道系統於本法第三十八條．．．按日連續處
        罰中，經完成改善，並檢具符合放流水標準或其他規定之證明文件送達主管
        機關之翌日起，暫停開具處分書。．．．其經主管機關查驗符合規定者，自
        前項暫停開具處分書日起，停止按日連續處罰。」
  （三）行政院環境保護署八十九年二月九日環署水字第○○○四一九一號令修正發
        布放流水標準第二條規定：「中央主管機關指定之事業廢水─醫院、醫事機
        構之放流水標準，其水質項目及限值如下：大腸菌類：二○○○，單位：個
        ／毫升，生化需氧量：三○亳克／公升。」
  （四）行政院環境保護署八十六年十二月二十七日環署水字第八○四六七號公告水
        污染防治法第二條第七款事業之分類、定義及其他中央主管機關指定之事業
        ：「公告事項：．．．五、其他中央主管機關指定之事業及其定義如左：．
        ．．（十二）醫院、醫事機構：醫院、醫事檢驗所、捐血中心及其他醫事機
        構。但產生廢水中所含鎘、汞、砷、六價鉻、銅化物、有機氯劑、有機磷劑
        及酚類濃度低於放流水標準，且設計及實際已達最大日廢水產生量在二十立
        方公尺（公噸／日）或病床數二十床以下者除外。」
  （五）行政院環境保護署八十七年六月二日環署水字第○○二七五○六號函釋：「
        ．．．二、．．．有關按日連續處罰依同法施行細則第六十四、六十五條規
        定辦理。三、重申現行水污染防治法所為之按日連續處罰屬『行政執行罰』
        性質，係處分其未完成改善，故不扣除期間例假日等停止生產日之處分。行
        政法院亦持相同見解並作成判決，請參考八十一年判字第二七四一號判決。
        」
  二、查證經過及答辯意旨：
  （一）卷查本案係被告稽查人員於事實欄所述時、地對原告排放之廢水採取水樣送
        請檢驗，查得原告排放之廢水其中「大腸菌類」項目不符法定標準後，即以
        九十年二月二十一日北市環二字第九○○一九○六二○○號函，限原告於九
        十年四月二日前改善完成，且須檢具符合放流水標準之證明文件報請查驗，
        若屆限未報請查驗或已報請查驗經被告進行查驗認未完成改善者，均視為未
        完成改善，將執行按日連續處罰。嗣被告於九十年四月九日派員查驗結果，
        所採水樣之「生化需氧量」項目檢驗值為四七．九亳克／公升（標準值：三
        ○亳克／公升），仍未符合放流水標準，遂認其未完成改善，依水污染防法
        法施行細則第六十四條第二款明定按日連續處罰之起算日為自查驗日（九十
        年四月九日）起算，並依行政院環境保護署八十七年六月二日環署水字第○
        ○二七五○六號函釋，執行按日連續處罰，且依同法施行細則第六十五條規
        定，於原告完成改善並檢具符合放流水標準或其他規定之證明文件送達（九
        十年四月二十日）被告之翌日起，暫停開具處分書，並無違誤。
  （二）次查被告所屬環保局對涉及按日連續處罰之案件，在得知檢驗結果後，必隨
        即先行電話通知，再函送正式之檢驗報告，以免因行政程序及公文往返時間
        因素影響列管事業「儘速改善」之時效；本案被告所屬環保局於獲知有不合
        格情形，隨即電話通知原告，故原告得於被告所屬環保局送達正式檢驗報告
        （九十年四月二十日）時迅即報請查驗，並經被告所屬環保局第二次查驗合
        格而於報請查驗日（九十年四月二十日）之翌日停止按日連罰，被告顯已善
        盡告知、督促之義務。
  （三）原告質疑被告所屬採樣過程乙節，查被告所屬環保局稽查人員於九十年四月
        九日會同原告所屬職員乙○○前往原告放流口進行查驗工作，於十時十分採
        得水樣，填寫「水污染稽查紀綠」交由林君簽名確認後，稽查當日使用採取
        水樣專用公務車，車後座經改裝設有自動溫度控制之冷藏設備（配有液晶溫
        度顯示為４℃），以確保水樣可維持在０─５℃之內，另由水樣送驗單及水
        樣移送表所列時間顯示自採樣時間（十時十分）至技術室收受時間（十一時
        二十分），期間不超過二小時，茲以證明於當天氣溫三○℃以上的天氣運送
        ，水樣運送及保存均符合規範要求（此有「醫院事業水污染稽查水樣送驗單
        」附卷可稽），被告有關採樣及檢驗過程均依行政院環境保護署規定程序辦
        理，是以本件被告所屬環保局採樣及檢驗過程尚難認定有瑕疵。
  （四）至原告質疑：經行政院環境保護署認可之檢驗公司檢測僅能參考，唯獨環保
        局所檢驗之數據結果才可代表正確，實為人民所不服乙節，按事業排放廢水
        不符合放流水標準，經改善後，雖然原告檢具符合放流水標準文件報請查驗
        ，為經被告查驗結果仍未符合規定，即表示其廢污水處理設施之操作或功能
        仍有未完善之處，以致造成放流水質仍不穩定。
  （五）原告未及時確實改善致遭受罰鍰，自不得將本案違規責任歸責於採樣程序，
        又依首揭法條規定此類遭按日連續處罰案件可處六萬元以上六十萬元以下罰
        鍰，被告援引最低罰鍰金額處分，顯無過苛之虞。本案違規事實明確，從而
        被告依首揭法條規定，對原告予以執行按日連續處罰，並無不合。
    理  由
一、按「事業．．．排放廢（污）水於地面水體者，應符合放流水標準。」、「事業
    ．．．排放廢（污）水，違反第七條第一項．．．規定者，處新臺幣六萬元以上
    六十萬元以下罰鍰，並通知限期改善，屆期仍未完成改善者，按日連續處罰；．
    ．．。」為水污染防治法第七條第一項及第三十八條所明定。又「本法第三十八
    條，．．．所稱按日連續處罰，其起算日依左列規定：一、．．．二、於改善期
    限屆滿前，檢具符合放流水標準或其他規定之證明文件，向主管機關報請查驗，
    ．．．主管機關於改善期限屆滿後進行查驗，認其未完成改善者，自查驗日起算
    。」、「事業於本法第三十八條．．．按日連續處罰中，經完成改善，並檢具符
    合放流水標準或其他規定之證明文件送達主管機關之翌日起，暫停開具處分書。
    」、「經主管機關查驗結果未符合規定者，自前項暫停開具處分書日起，再行開
    具處分書，繼續按日連續處罰．．．。」為同法施行細則第六十四條第二款、第
    六十五條第一項、第二項所明定
二、本件被告所屬衛生稽查大隊稽查人員於九十年一月八日十時十五分，在原告之放
    流口採取水樣，經送被告技術室檢驗結果，「大腸菌類」該項為一八○○○個∕
    毫升，未符合放流水標準所定二○○○個∕毫升之限值，違反水污染防治法第七
    條規定，乃依水污染防治法第三十八條規定，以九十年二月十二日Ａ○一二七一
    ○號舉發通知書予以告發，並以九十年二月十五日水字第Ｑ○○一七四五號處分
    書處原告六萬元罰鍰（原告已於九十年三月二日劃撥繳款結案）。嗣被告以九十
    年二月二十一日北市環二字第九○○一九○六二○○號函，限原告於九十年四月
    二日前改善完成，且須檢具符合放流水標準之證明文件報請查驗，屆期未報請查
    驗或已報請查驗經被告進行查驗認未改善完成者，均視為未完成改善，將執行按
    日連續處罰。原告雖於期限屆滿前報請查驗，惟經被告所屬環保局於九十年四月
    九日派員查驗結果，所採水樣之「生化需氧量」項目檢驗值為四七．九亳克／公
    升，仍未符合放流水標準所定三○亳克／公升之限值，嗣原告於九十年四月二十
    日再次函報完成改善，經被告派員複查，採樣檢驗結果符合放流水標準。被告乃
    依水污染防治法第三十八條及第五十四條規定，於九十年五月八日檢送水字第Ｑ
    ○○一七五三至第Ｑ○○一七六四號處分書，執行按日連續處罰（自查驗日九十
    年四月九日起至原告第二次報請查驗日即九十年四月二十日，並經被告複驗合格
    止），共十二日，每日裁處罰鍰六萬元，合計處七十二萬元，經核並無不合。原
    告不服，主張如事實欄所載。本件所需審究者，乃被告所屬環保局之採樣及檢驗
    過程，是否適法？
三、經查，原告雖以被告人員於九十年四月九日至原告所在放流井查驗放流水，並未
    見採樣人員隨身攜帶小冰箱等必備之冷藏設備保存採樣之樣品於「暗處，４℃冷
    藏」。故當日之採樣及保存過程，應為不合乎規定之程序，不得做為違反放流水
    標準之處分依據云云。惟查，當日被告所屬環保局稽查人員會同原告所屬職員乙
    ○○前往原告放流口進行查驗工作，於十時十分採得水樣，填寫「水污染稽查紀
    綠」交由林君簽名確認，稽查當日使用採取水樣專用公務車，停放於放流口旁之
    道路邊，車後座經改裝設有自動溫度控制之冷藏設備（配有液晶溫度顯示為４℃
    ），有照片十一張附於原處分卷可參；另由附於原處分卷之醫院事業水污染稽查
    水樣送驗單及水樣移送表所列時間，顯示自採樣時間（十時十分）至技術室收受
    時間（十一時二十分），期間不超過二小時。原告雖主張被告人員來隨身攜帶小
    冰箱不合乎環保局規定之程序，但查，原告係以被告另件抽查飲用水事件舉例，
    惟依行政院環境保護署八十八年四月二十八日公布之飲用水中大腸桿菌群檢測方
    法第六條固規定「採樣與保存．．採樣後水樣儘速置入○至五度Ｃ冰箱中保存運
    送．．水樣應於採樣後二十四小時內完成檢測」；但關於放流水中之生化需氧量
    檢測，依該署八十九年十一月十五日公布之水中生化需氧量檢測方法第二、六條
    規定「．．水樣若在採樣後二小時內開始分析，可不需冷藏，．．若因採樣地點
    遠離檢驗室而無法在二小時內開始分析，則水樣應冷藏於４度Ｃ暗處．．」，本
    件被告自採樣時間（十時十分）至技術室收受時間（十一時二十分），期間不超
    過二小時，且已於採樣後置於旁邊設有自動溫度控制於４℃之冷藏設備之採取水
    樣專用公務車內，原告主張其採樣過程，不合於環保署規定一節，為無可採。
四、另原告所稱於九十年四月九日被告派員採樣後，鑑於稽查大隊於九十年一月八日
    所採樣化驗之結果，即刻於九十年四月十三日再委請檢測公司再度採檢驗其結果
    又符合排放標準，九十年四月二十日再函送報告書向環保局核備，環保局所採樣
    之該時間放流水之水質狀況是否僅能代表該時間之排放狀況，且原告於九十年四
    月十三日所採樣之水質是否代表已改善完成之水質。被告謂經行政院環境保護署
    認可之檢驗公司檢測僅能參考，唯獨環保局所檢驗之數據結果才可代表正確，實
    為人民所不服云云。惟查，本件被告採樣時間九十年四月九日為星期一，依被告
    人員經驗，事業單位在假日通常未作放流水水質維護工作，致造成本件檢驗未合
    格情事，則本件既有不合格事實，被告依法自九十年四月九日起至原告在九十年
    四月二十日再次函報完成改善，經被告派員複查，採樣檢驗結果符合放流水標準
    止，按日連續處罰，於法並無違誤，訴願決定予以維持，亦無不合，原告起訴意
    旨為無理由，應予駁回。
據上論結，原告之訴為無理由，依行政訴訟法第九十八條第三項前段，判決如主文。
中      華      民      國    九十二    年      二      月    二十六    日
                    臺 北 高 等 行 政 法 院  第 五  庭
                            審 判 長 法  官     黃 清 光
                                     法  官     帥 嘉 寶
                                     法  官     劉 介 中
右為正本係照原本作成。
如不服本判決，應於送達後二十日內，向本院提出上訴狀並表明上訴理由，如於本判
決宣示後送達前提起上訴者，應於判決送達後二十日內補提上訴理由書（須按他造人
數附繕本）。
中      華      民      國    九十二    年      二      月    二十六    日
                                     書記官     楊 子 鋒


司法院資訊處製作；財團法人民間司法改革基金會備份。
